臺灣高等法院臺中分院刑事判決　　　　96年度上訴字第2127號
上　訴　人　臺灣南投地方法院檢察署檢察官
被　　　告　乙○○
被　　　告　甲○○
上列上訴人因被告偽證案件，不服臺灣南投地方法院96年度訴字
第269號中華民國96年6月6日第一審判決（起訴案號：臺灣南投
地方法院檢察署95年度偵字第5125、5139號），提起上訴，本院
判決如下：
    主  文
上訴駁回。
    理  由
一、公訴意旨略以：
  (一)緣廖浩晉與洪煥棋2人，共同基於製造可發射子彈具有殺傷
    力之改造手槍之犯意聯絡，由洪煥棋於民國93年11月間某日
    ，在臺中市○○路某玩具店，以新臺幣（下同）4千元之價
    格，購得仿BERETTA廠84型半自動玩具手槍1支（槍枝管制編
    號：0000000000號，含彈匣1個）後，再由廖浩晉於同年12
    月間某日，提供土造金屬槍管予洪煥棋，洪煥棋遂於同月間
    某日，在南投縣草屯鎮○○路176巷13弄3號住處，以手將上
    揭玩具手槍之槍管抽出，並換裝廖浩晉所提供之土造金屬槍
    管，而將該支玩具手槍製造成可發射子彈，且具有殺傷力之
    改造手槍，嗣於94年2月中旬某日，洪煥棋又將改造完成之
    該支手槍交予廖浩晉持有。廖浩晉明知槍枝為政府明令公告
    管制之物品，未經許可不得非法持有，竟自不詳時間起，將
    自不詳之人取得之可發射子彈且具有殺傷力之仿BERETTA廠
    92FS半自動改造手槍2支（槍枝管制編號分別為：000000000
    0號、0000000000號，均各含彈匣1個）、具有殺傷力之仿
    BERETTA廠84型半自動玩具手槍1支（槍枝管制編號：000000
    0000號，含彈匣1個），連同前揭洪煥棋所改造具有殺傷力
    之手槍1支及其他不具有殺傷力之玩具步槍、手槍與子彈等
    物（裝於廖浩晉所有之4只黑色手提袋內），俱藏放在其所
    經營位於南投縣草屯鎮○○街39之1號2樓之晉羿科技公司內
    。嗣於94年2月24日凌晨2時許，藍振瑋在南投縣草屯鎮之永
    和豆漿店，與洪宗賢、林威守等人因談論誰之車輛性能較優
    時發生口角，心生不滿，乃於離開該豆漿店後，隨即與廖浩
    晉、劉武成共同基於傷害、毀損及未經許可持有具殺傷力之
    改造手槍之犯意聯絡，3人先至晉羿科技公司取出前揭具有
    殺傷力改造手槍2支及未具有殺傷力之仿AK47步槍製造之玩
    具槍1支（槍枝管制編號：0000000000號），並共乘車號
    7277－LH號自小客車前往尋找洪宗賢與林威守等人，嗣於同
    日凌晨2時30分許，在南投縣草屯鎮○○路294號前之嘉興宮
    廣場發現洪宗賢等人後，劉武成乃持上開玩具步槍，先以槍
    托敲打林威守之左臉，致林威守受有左臉擦傷流血之傷害後
    ，又以該玩具步槍敲毀洪宗賢所有之車號E4－2511號自小客
    車之擋風玻璃與車窗玻璃，並與分持上揭2把改造手槍之廖
    浩晉、藍振瑋，共同以該等槍枝之握把敲打洪宗賢之頭部與
    雙手，致洪宗賢受有頭部外傷合併腦震盪、頭皮多處撕裂傷
    、雙手挫傷及擦傷等傷害。嗣於94年6月23日清晨5時30分許
    ，甲○○在上開住處為南投憲兵隊查獲，並扣得上揭具有殺
    傷力之改造手槍4支、不具有殺傷力之仿AK47步槍製造之玩
    具步槍1支、黑色手提袋4只及其他不具殺傷力之玩具步槍、
    手槍與子彈等物，因而查悉上情。
  (二)廖浩晉前述犯行，經彰化縣政府警察局彰化分局報告臺灣南
    投地方法院檢察署檢察官偵查（95年度偵緝字第131、132號
    ），以廖浩晉違反修正前槍砲彈藥刀械管制條例第11條第1
    項之未經許可製造可發射子彈具有殺傷力之改造手槍罪、違
    反修正後槍砲彈藥刀械管制條例第8條第4項之未經許可持有
    可發射子彈具有殺傷力之改造手槍罪提起公訴，經原審法院
    於95年11月8日以95年度訴字第545號判決廖浩晉共同未經許
    可製造可發射子彈具有殺傷力之改造手槍，處有期徒刑伍年
    陸月，併科罰金新臺幣拾萬元；共同未經許可持有可發射子
    彈具有殺傷力之改造手槍，處有期徒刑肆年，併科罰金新臺
    幣伍萬元。應執行有期徒刑玖年，併科罰金新臺幣拾伍萬元
    。
  (三)被告乙○○在上述廖浩晉違反槍砲彈藥刀械管制條例案件偵
    查中以證人身分，於94年6月23日臺灣南投地方法院檢察署
    （94年度他字第241號）檢察官訊問時，供後具結證稱：「
    （檢察官問：是否你與藍振瑋拿去寄放在甲○○家裡？）（
    提示在甲○○住處之扣押物品目錄表及照片）答：是，這些
    東西是今年2月底廖浩晉在草屯和平街30之1號2樓的公司叫
    我提回去，他問我家安不安全，我告訴他很安全，我下班時
    提回去很重，就知道裡面是槍彈，回去我也有打開看，後來
    我聽說廖浩晉在嘉興宮前面與人打架，我認為他是被查獲槍
    枝才寄放我家。後來約今年5月中旬，我和藍振瑋放學時我
    接到廖浩晉電話指示，說要將東西拿到甲○○家裡放，然後
    我就與藍振瑋開車將這些東西載到甲○○家裡，我們告訴甲
    ○○是廖浩晉要寄放的，他就同意」、「扣案槍彈確實是廖
    浩晉寄放在我家，後來我再和藍振瑋拿到甲○○家裡，都是
    依廖浩晉指示」等語。詎其於95年10月5日在原審法院95 年
    度訴字第545號被告廖浩晉違反槍砲彈藥刀械管制條例案審
    判程序作證時，竟基於偽證之犯意，供前具結，對於案情有
    重要關係即該批槍枝係廖浩晉要求伊與藍振瑋一同拿去甲○
    ○家藏放之事實，虛偽證稱：「（檢察官問：槍是何人交給
    你的？）答：廖浩晉交給我，當時我們在玩生存遊戲，甲○
    ○說要玩，甲○○跟我借，我就把槍交給他」、「（檢察官
    問：照片上的槍是否就是廖浩晉交給你的槍？）答：我沒什
    麼印象，我指有拿18頁上方照片那把槍出來玩而已」、「（
    檢察官問：為何偵查中說放學接到廖浩晉的電話指示要把槍
    拿到甲○○家寄放？）答：現在已經沒什麼印象了，因為當
    時東西都放來放去的」、「（檢察官問：偵查中提到廖浩晉
    在嘉興宮跟人打架，怕被查獲才要寄放在你家，為何這樣說
    ？）答：我是聽到朋友在傳廖浩晉有跟人打架，是我自己猜
    想的是不是怕被查才要寄放在我家」等語，乃證稱廖浩晉並
    未交代將該批槍械拿去甲○○家，係甲○○自己要拿的，並
    非因廖浩晉持有該批槍械犯案後，為躲避追緝始指示更換藏
    放地點云云，以圖脫免廖浩晉之罪責，誤導審理。
  (四)被告甲○○在上述廖浩晉違反槍砲彈藥刀械管制條例案件偵
    查中以證人身分，於94年6月23日臺灣南投地方法院檢察署
    （94年度他字第241號）檢察官訊問時，供後具結證稱：「
    （檢察官問：扣案槍枝子彈來原源？）是今年5月中旬藍振
    瑋與乙○○拿到我家，他們說是廖浩晉要寄放的，總共4 個
    手提袋」、「（檢察官問：你是否知道裡面有槍枝子彈？）
    答：放到我家之後，我有打開來看才知道」等語。詎其於95
    年10月5日在原審法院95年度訴字第545號被告廖浩晉違反槍
    砲彈藥刀械管制條例案件審理程序作證時，竟基於偽證之犯
    意，供前具結，對於案情有重要關係即該批槍械係廖浩晉指
    示藍振瑋與乙○○一同拿去伊家藏放之事實，虛偽證稱：「
    （檢察官問：槍枝是何人的？）答：這些東西都是放在2 個
    手提袋內，由藍振瑋及乙○○帶到我家的」、「（檢察官問
    ：他們有無說為何要將這些東西交給你？）答：當時我們跟
    廖浩晉、藍振瑋有在玩生存遊戲，那時候我朋友要玩，所以
    拿來放在我家，原本都是生存遊戲得翁西，中間洪煥琪有再
    拿出去，之後打電話給我告訴我他將手提袋丟在我家前面的
    水溝裡面，我去將東西拿起來就回家，之後就沒有再看，東
    西就在裡面」、「（檢察官問：藍振瑋、乙○○有無說這些
    東西是廖浩晉要寄放的？）答：我有跟廖浩晉說要玩，廖浩
    晉就叫藍振瑋、乙○○把手提袋放在我家」、（檢察官問：
    是否用電話聯絡？）答：藍振瑋、乙○○是直接拿過來我家
    ，我知道廖浩晉他們有1間公司，我到他們公司直接找廖浩
    晉跟他說我要玩，他說要我再等一陣子，當時沒有說東西要
    交給我，後來隔了1個星期左右，藍振瑋、乙○○就直接拿
    過來給我，說廖浩晉拿給我的」等語，乃證稱廖浩晉並未指
    示將該批槍械拿去伊家，而係自己為了要玩生存遊戲向廖浩
    晉借用，而由藍振瑋、乙○○拿來云云，以圖脫免廖浩晉之
    罪責，誤導審理。
  (五)基於上述證詞前後互異，因認被告乙○○、甲○○均涉犯刑
    法第168條之偽證罪嫌。
二、按犯罪事實應依證據認定之，無證據不得認定其犯罪事實；
    又不能證明被告犯罪者，應諭知無罪之判決，刑事訴訟法第
    154條第2項、第301條第1項分別定有明文。又按「依刑法第
    168條規定證人依法作證時，必須對於案情有重要關係之事
    項，為虛偽之陳述，始負偽證罪之責，所謂於案情有重要關
    係之事項，係指該事項之有無，足以影響於裁判之結果者而
    言，蓋證人就此種事項為虛偽之陳述，則有使裁判陷於錯誤
    之危險，故以之為偽證罪，而科以刑罰，苟其事項之有無，
    與裁判之結果無關，僅因其陳述之虛偽，而即對之科刑未免
    失之過酷，是以上開法條加此特別構成要件，以限定虛偽陳
    述之範圍，與其他立法例對於證人虛偽陳述之結果不設何等
    區別者，其立法精神自有不同」、「刑法第168條之偽證罪
    ，以於案情有重要關係之事項，故意為虛偽之陳述為構成要
    件，如非於案情有重要關係之事項，故意為虛偽之陳述，固
    與該條規定不合，即對於案情有重要之關係之事項所述不實
    ，而非出於故意者，仍難以偽證罪論」（最高法院29年上字
    第2341號、30年上字第2032號判例參照）。是偽證罪之成立
    ，必以證人於供前或供後經具結，其所陳述之證詞內容為虛
    偽，且足以影響法院對被告為有罪或無罪之判斷者而言。若
    證人於檢察官訊問時經具結後證述之內容，與其在法院審判
    中經具結後所證述之內容雖不符，但對於被告有無罪責之認
    定並無影響時，則應認其並無偽證之故意，自不成立偽證罪
    。
三、訊據被告乙○○、甲○○均否認有偽證之犯行，被告乙○○
    辯稱：伊於偵審均承認扣案之槍枝是廖浩晉交給伊保管，並
    無虛偽，伊所供稱因為廖浩晉與他人發生衝突，故自己認為
    槍枝放在伊處所不安全，因此改放在甲○○家中，而對於廖
    浩晉是否有以電話交待伊將扣案搶枝放在甲○○家中乙節，
    因事隔已久，伊也不確定，所以伊才會稱不記得，伊並未偽
    證等語。被告甲○○辯稱：因為扣案之槍枝本來就是伊與廖
    浩晉等人在玩生存遊戲的東西，案發前伊就有跟廖浩晉說要
    拿玩遊戲的東西，所以當藍振瑋、乙○○將槍枝等拿給伊的
    時候，伊就以為那些是玩具手槍，故伊在偵查中證稱伊有點
    數量，但是伊並不知道那些是真槍，嗣後伊在法院審理中亦
    如此陳述，伊並未偽證等語。
四、經查：
  (一)依原審法院95年度訴字第545號判決內容觀之，係以「洪煥
    棋於93年11月間某日，在臺中市○○路某玩具店，以4千元
    之價格，購得仿BERETTA廠84型半自動玩具手槍1支（槍枝管
    制編號：0000000000號，含彈匣1個）後，再由廖浩晉於同
    年12月間某日，提供土造金屬槍管予洪煥棋，洪煥棋遂於同
    月間某日，在南投縣草屯鎮○○路176巷13弄3號住處，以手
    將上揭玩具手槍之槍管抽出，並換裝廖浩晉所提供之土造金
    屬槍管，而將該支玩具手槍製造成可發射子彈，且具有殺傷
    力之改造手槍，嗣於94年2月中旬某日，洪煥棋又將改造完
    成之該支手槍交予廖浩晉持有」等事實，認定廖浩晉與洪煥
    棋共犯修正前槍砲彈藥刀械管制條例第11條第1項之未經許
    可，製造可發射子彈具有殺傷力之改造手槍罪；又以「廖浩
    晉自不詳時間起，將自不詳之人取得之可發射子彈且具有殺
    傷力之仿BERETTA廠92FS半自動改造手槍2支（槍枝管制編號
    分別為：0000000000號、0000000000號，均各含彈匣1個）
    、具有殺傷力之仿BERTTA廠84型半自動玩具手槍1支（槍枝
    管制編號：0000000000號，含彈匣1個），連同前揭洪煥棋
    所改造具有殺傷力之手槍1支及其他不具有殺傷力之玩具步
    槍、手槍與子彈等物（裝於廖浩晉所有之4只黑色手提袋內
    ），俱藏放在其所經營位於南投縣草屯鎮○○街39之1號2樓
    之晉羿科技公司內。嗣於94年2月24凌晨2時許，因藍振瑋在
    南投縣草屯鎮之永和豆漿店，與洪宗賢、林威守等人因談論
    誰之車輛性能較優時發生口角，心生不滿，乃於離開該豆漿
    店後，隨即與廖浩晉、劉武成共同基於傷害、毀損及未經許
    可持有具殺傷力之改造手槍之犯意聯絡，3人先至晉羿科技
    公司取出前揭具有殺傷力改造手槍2支及未具有殺傷力之仿
    AK47步槍製造之玩具槍1支（槍枝管制編號：0000000000號
    ），並共乘車號7277－LH號自小客車前往尋找洪宗賢與林威
    守等人，嗣於同日凌晨2時30分許，在南投縣草屯鎮○○路
    294號前之嘉興宮廣場發現洪宗賢等人後，劉武成乃持上開
    玩具步槍，先以槍托敲打林威守之左臉，致林威守受有左臉
    擦傷流血之傷害後，又以該玩具步槍敲毀洪宗賢所有之車號
    E4－2511號自小客車之擋風玻璃與車窗玻璃，並與分持上揭
    2把改造手槍之廖浩晉、藍振瑋，共同以該等槍枝之握把敲
    打洪宗賢之頭部與雙手，致洪宗賢受有頭部外傷合併腦震盪
    、頭皮多處撕裂傷、雙手挫傷及擦傷等傷害嗣於94年6月23
    日清晨5時30分許，甲○○在上開住處為南投憲兵隊查獲，
    並扣得上揭具有殺傷力之改造手槍4支、不具有殺傷力之仿
    AK47步槍製造之玩具步槍1枝、黑色手提袋4只及其他不具殺
    傷力之玩具步槍、手槍與子彈等物」等事實，認定廖浩晉與
    藍振瑋、劉武成共犯修正後槍砲彈藥刀械管制條例第8條第4
    項之未經許可持有可發射子彈具有殺傷力之改造手槍罪，有
    原審法院95年度訴字第545號判決附卷可稽。
  (二)由上開判決內容可知，認定廖浩晉是否與藍振瑋、劉武成共
    同持有可發射子彈具有殺傷力之改造手槍罪部分，係以廖浩
    晉有無「與藍振瑋、劉武成共同持有槍枝傷人及毀損」等事
    實為其認定基礎，並未論及事後廖浩晉是否有以電話指示被
    告乙○○與藍振瑋將扣案槍枝拿到甲○○家裡藏放等情事。
    故「事後廖浩晉是否有以電話指示被告乙○○與藍振瑋將扣
    案槍枝拿到甲○○家裡藏放」乙節，與廖浩晉犯罪是否成立
    之構成要件無關，即廖浩晉事後該扣案槍枝藏放於何處，對
    於廖浩晉非法共同持有改造槍枝罪之成立，並無影響，對原
    審關於廖浩晉為有罪或無罪之裁判無關，尚難認係該案件之
    重要事項。
  (三)又依被告乙○○、甲○○分別於94年6月23日臺灣南投地方
    法院檢察署（94年度他字第241號被告廖浩晉等違反槍砲彈
    藥刀械管制條例案件）檢察官訊問時，供後具結所證述之內
    容，及於95年10月5日在原審（95年度訴字第545號被告廖浩
    晉違反槍砲彈藥刀械管制條例案件）審判中供前具結之上述
    證述內容觀之，被告乙○○、甲○○2人對於扣案槍枝在持
    往被告甲○○家中藏放之前，係由廖浩晉所持有乙節，其2
    人前後所證述之內容，並無岐異，且其證詞亦無虛偽之處。
    至於事後被告乙○○與藍振瑋將扣案槍枝拿到甲○○家裡藏
    放，究係出於廖浩晉之電話指示或出於被告甲○○為玩生存
    遊戲而於先前向廖浩晉索取等情，被告乙○○、甲○○2人
    於偵審中之證詞，雖有矛盾及故為廖浩晉掩飾之處，惟其2
    人此部分證詞，對於廖浩晉非法共同持有改造槍枝罪之案情
    ，亦非屬重要關係事項，縱被告乙○○、甲○○2人於前開
    偵、審中所陳述之證詞有所歧異或虛偽，仍不能遽指被告乙
    ○○、甲○○2人有偽證犯行。
  (四)末按刑事訴訟法第181條所定證人拒絕證言之規定，旨在免
    除證人陷於抉擇控訴自己或與其有一定身分關係之人、或陳
    述不實而受偽證之處罰、或不陳述而受處罰之困境。證人此
    項拒絕證言權，與被告之緘默權，同屬不自證己罪之特權，
    為確保證人此項權利，刑事訴訟法第186條第2項規定法官或
    檢察官有告知證人之義務；如法官未對證人踐行此項告知義
    務，而逕告以具結之義務及偽證之處罰並命具結，將使證人
    陷於如前所述之抉擇之困境，無異剝奪證人此項拒絕證言權
    ，強迫其作出讓自己入罪之陳述，違反不自證己罪之原則，
    自係侵犯證人此項權利（最高法院94年度臺上字第51號判決
    參照）。換言之，證人若因陳述致自己受刑事訴追或處罰，
    依法原得拒絕證言；若法院或檢察官於訊問前未依刑事訴訟
    法第186條第2項之規定，告知證人有該等權利，逕命具結、
    供述，因證人得免自證己罪之權利已被剝奪，證人所為之供
    述，即非適法之證據，應不得採為認定證人犯偽證罪之判斷
    依據。本件檢察官於偵查中訊問被告乙○○、甲○○之前或
    訊問後，並未告知被告乙○○、甲○○有拒絕證言之權利，
    亦未諭知具結之義務及偽造之處罰之旨，逕命被告乙○○、
    甲○○具結；而法官於審判中就證人乙○○、甲○○為交互
    詰問之前並未告知被告乙○○、甲○○有該等拒絕證言之權
    利，而於諭知具結之義務及偽造之處罰之旨後，逕命被告乙
    ○○、甲○○具結，此有各該筆錄及結文可徵（見94年度他
    字第241號偵查卷第117至122頁、第133至138頁、95年度偵
    字第5139號偵查42頁、47頁、第59頁、第60頁），可知被告
    乙○○、甲○○以證人身分接受檢察官、法官訊問前，檢察
    官、法官並未踐行刑事訴訟法第186條第2項之告知義務，即
    對被告乙○○、甲○○告以具結之義務及偽證之處罰後命被
    告具結，惟被告2人所為關於該案扣案槍枝之上開證述，均
    有使自己被追訴違反槍砲彈藥刀械管制條例第8條第4項之未
    經許可「持有」或「寄藏」可發射子彈具有殺傷力之改造手
    槍等罪嫌，依照前揭說明，被告乙○○、甲○○應享有不自
    證己罪之拒絕證言權，則被告2人在其等拒絕證言權未獲保
    障之情形下所為之證述，自非適法之證據，應不得採為認定
    被告犯偽證罪之判斷依據。被告乙○○、甲○○以證人身分
    所為之具結，因未依法定程序，不生具結之效力，亦難以偽
    證罪名相繩。
  (五)綜上所述，本件被告乙○○、甲○○2人於前開偵、審中所
    陳述之證詞雖有所歧異，惟其歧異之證詞內容，對於廖浩晉
    前開非法持有改造槍枝罪之案情，尚難認係「有重要關係之
    事項」，並不影響法院對於廖浩晉犯非法持有改造槍枝罪之
    認定，亦不足以證明被告乙○○、甲○○2人有犯偽證罪之
    故意，且被告乙○○、甲○○2人為證人之具結亦有瑕疵，
    已如前述，本院認被告2人辯稱伊無偽證之行為，尚堪採信
    ，且查無其他積極證據足資證明被告2人有何檢察官所指之
    犯行，被告之犯罪猶不能證明。
五、原審因認本件罪證不足，而為被告無罪之諭知，並無違誤。
    按檢察官就被告犯罪事實，應負舉證責任，並指出證明之方
    法。因此，檢察官對於起訴之犯罪事實，應負提出證據及說
    服之實質舉證責任。倘其所提出之證據，不足為被告有罪之
    積極證明，或其指出證明之方法，無從說服法院以形成被告
    有罪之心證，基於無罪推定之原則，自應為被告無罪判決之
    諭知（最高法院92年度台上字第128號判例參照）。本件查
    無證據證明被告2人有何檢察官所指之犯行，已詳見前述，
    而原審判決就卷內證據調查之結果，而為綜合判斷、取捨，
    認仍無從證明被告2人有何偽證罪嫌，其得心證的理由已說
    明甚詳，所為論斷從形式上觀察，亦難認有違背經驗法則、
    論理法則，或有其他違背法令之情形，自難任意指為違法。
    檢察官提起上訴仍執前詞，認被告2人於原審95年度訴字第
    545 號一案審判中，所為上揭不實之陳述，係對於案情有重
    要關之事項云云，指摘原判決不當，自無理由，應予駁回。
據上論斷，應依刑事訴訟法第368條，判決如主文。
本案經檢察官丙○○到庭執行職務。
中　　華　　民　　國　　96　　年　　8 　　月　　30　　日
            刑事第七庭  審判長法　官　林　榮　龍
                              法　官　張  惠　立
                              法　官　鄭　永　玉
上列正本證明與原本無異。
如不服本判決應於收受送達後十日內向本院提出上訴書狀，其未
敘述上訴之理由者並得於提起上訴後十日內向本院補提理由書（
均須按他造當事人之人數附繕本）。
                                書記官　　瑞　芳
中　　華　　民　　國　　96　　年　　8　　月　　30　　日
